臺灣彰化地方法院民事裁定　100年度訴字第723號
原　　　告　阮愷西
訴訟代理人　施廷勳律師
被　　　告　謝寶護
被　　　告　謝佳伸
被　　　告　謝素梅
上列當事人間請求拆屋還地事件，本院裁定如下：
    主  文
原告之訴及假執行之聲請均駁回。
訴訟費用由原告負擔。
    理  由
一、按原告之訴，其起訴不合程式或不備其他要件者，法院應以
    裁定駁回之，民事訴訟法第249條第1項第6款定有明文。次
    按出租人與承租人間因耕地租佃發生爭議時，應由當地鄉（
    鎮、市、區）公所耕地租佃委員會調解；調解不成立者，應
    由直轄市或縣（市）政府耕地租佃委員會調處；不服調處者
    ，由直轄市或縣（市）政府耕地租佃委員會移送該管司法機
    關，司法機關應即迅予處理，並免收裁判費用。前項爭議案
    件非經調解、調處，不得起訴；經調解、調處成立者，由直
    轄市或縣（市）政府耕地租佃委員會給予書面證明，耕地三
    七五減租條例第26條定有明文。是就耕地租佃發生爭議必經
    耕地租佃委員會調解、調處，始得提起訴訟，此為起訴前應
    踐行之必要程式，否則其訴即非合法，應以裁定駁回。次按
    所謂租佃爭議，係指出租人與承租人間因租用耕地所發生之
    一切爭議而言，其因轉租、欠租或約定租期屆滿後，租賃關
    係是否當然不存在所生之爭議，均包含在內，此與原無租賃
    關係存在之單純無權占有有別。因之本事例應先經調解調處
    ，否則出租人如欲收回耕地，僅須主張原租賃關係已消滅；
    現為無權占有即可謂非租佃爭議而得排斥耕地三七五減租條
    例第26條調解調處之適用，該條法文豈非形同虛設（參照臺
    灣高等法院暨所屬法院57年度第2次法律座談會民事類第9號
    、最高法院89年度臺抗字第390號裁定、85年度臺上字第105
    3號裁判意旨參照）。
二、原告起訴主張：坐落於彰化縣和美鎮○○段920、933地號土
    地（下稱系爭920、933地號土地）為原告阮愷西與訴外人阮
    愷東、阮愷輝、阮愷煌、阮愷鏞、阮璧媚共有，權利範圍各
    為1/6。被告謝素梅、謝寶護之父謝味（已歿，被告謝佳伸
    之祖父）前與原告及訴外人阮愷東等就系爭920、933地號土
    地訂有三七五租約。惟嗣因被告等人於土地上建築房屋，未
    自任耕作，未繳付租金，逾期未再續訂租約及放棄耕作權等
    因素，致遭彰化縣和美鎮公所於民國99年5月13日註銷租約
    登記，雙方間租約遂已無效而不存在。自斯時起，兩造間即
    無任何法律關係存在，被告等人無權使用系爭土地。系爭土
    地上之建物，係未經原告及訴外人等之同意所建。被告無法
    律上之權源佔用系爭土地，已侵害原告之土地所有權。又爰
    引最高法院46年臺抗字第24號、最高行政法院56年判字第62
    號判例意旨，本件無庸先經耕地三七五減租條例第26條規定
    之調解、調處程序。原告爰依民法第455條、第767條第1項
    、第821條之規定提起本件訴訟，請求被告等割除農作物，
    並拆除全部地上物，將系爭920、933地號土地全部返還全體
    共有人，並聲明：(一)被告謝素梅應將坐落系爭920地號土地
    如彰化縣和美地政事務所收件日期100年11月1日土地複丈成
    果圖（下稱附圖）所示編號Ａ部分面積87平方公尺之地上物
    拆除及刈除全部土地上之農作物，並將全部土地返還原告及
    全體共有人；應將坐落系爭933地號土地如附圖所示Ｂ部分
    面積10平方公尺、Ｃ部分面積29平方公尺之地上物拆除，及
    刈除全部土地上之農作物，並將占用之土地返還原告及全體
    共有人。(二)被告謝寶護應將系爭933地號土地如附圖所示Ｄ
    部分面積17平方公尺、Ｅ部分面積60平方公尺之地上物拆除
    ，並將占用之土地返還原告及全體共有人。(三)被告謝佳伸應
    將系爭933地號土地如附圖所示Ｆ部分面積75平方公尺、Ｇ
    部分面積38平方公尺、Ｈ部分面積26平方公尺之地上物均拆
    除，並將占用之土地返還被告及全體共有人。(四)原告願供擔
    保，請准宣告假執行。(五)訴訟費用由被告共同負擔。
三、本件原告固主張被告無權占有系爭土地，依民法第767條、
    民法第455條規定請求被上訴人返還土地，然查原告對於兩
    造間就系爭920、933地號土地原有耕地租佃關係存在並不爭
    執，被告謝寶護則以和美鎮公所註銷租約無效為辯，則兩造
    間之租賃關係是否當然不存在，乃為本事件癥結所在。又原
    告主張被告等無權占有之理由，為被告等未自任耕作、未繳
    付租金且逾期未再續定租約、放棄耕作權等因素，致遭彰化
    縣和美鎮公所註銷租約，以上均係屬耕地租佃關係而發生之
    爭議（參照最高法院85年度臺上字第1053號裁判意旨、89
    年度臺抗字第390號裁定)，與原告所舉最高法院46年度臺抗
    字第24號判例及最高行政法院56年度判字第62號判例並不相
    同（前者係指本無租賃關係存在；後者則係指租賃契約已另
    經三審判決認定無效），自應適用耕地三七五減租條例第26
    條第1項規定，於起訴前應先經鄉鎮市公所之耕地租佃委員
    會調解，不成立，再由縣市政府之耕地租佃委員會調處。再
    原告雖主張被告不自任耕作，系爭租約無效，得不踐行調解
    、調處之程序云云，惟是否無效，本即租佃爭議之一環，不
    能以其主張無效，而無耕地三七五減租條例第26條規定之適
    用，此亦非該條規定之目的。本件原告既無已向耕地租佃委
    員會聲請調解，而遭拒絕或駁回其聲請之情形，且兩造間租
    賃契約是否無效或得終止仍待實體認定，則原告執上開判例
    ，主張本件訴訟無須先經調處、調解云云，即無可採。
四、綜上所述，本件兩造之爭議係屬租佃爭議事件，而租佃爭議
    事件，依耕地三七五減租條例第26條之規定，於起訴前應經
    耕地租佃委員會之調解、調處，此為法定之起訴要件，如未
    備此項要件，法院不得逕為實體上之裁判。原告於起訴前未
    向耕地租佃委員會申請調解、調處，揆諸前揭規定及實務見
    解，本件起訴不合法定要件，其起訴及假執行之聲請應均予
    駁回。
五、依民事訴訟法第249條第1項第6款、第95條、第78條、裁定
    如主文。
中    華    民    國    100   年    12    月    30    日
                  民事第一庭    法  官    黃楹榆
以上正本係照原本作成。
如對本裁定抗告須於裁定送達後10日內向本院提出抗告狀，並應
繳納抗告費新臺幣1,000元。
中    華    民    國    100   年    12    月    30    日
                                書記官    彭月美